臺灣士林地方法院刑事判決　　　　　　　　　　　　　八十九年度易字第七四三號
　　公　訴　人　臺灣士林地方法院檢察署檢察官
　　被　　　告　己○○
　　選任辯護人　林耀立
右列被告因侵占案件，經檢察官聲請簡易判決處刑（八十八年度偵字第一一九二六號
、第一二九○四號、八十九年度偵字第二○九二號），本院士林簡易庭認不得以簡易
判決處刑，而移至本院刑事庭依通常程序審理判決如左：
    主  文
己○○連續意圖為自己不法之所有，而侵占自己持有他人之物，處有期徒刑壹年貳月
。
    事  實
一、己○○係環球綜合證券股份有限公司（下稱環球證券，現已更名為富邦綜合證券
    股份有限公司，下稱富邦證券）石牌分公司業務人員，負責接受客戶委託從事股
    票買賣等業務，而立登企業股份有限公司（下稱立登公司）及其代表人乙○○自
    在上開公司開戶後，即成為己○○之客戶，均由郭某代為買賣股票。民國八十六
    年間，乙○○多次在環球證券以其本人及立登公司名義下單購買股票時，時有資
    金不足之情形，己○○即媒介乙○○以其本人所有之股票向他人質押貸款供乙○○買賣股票，迄民國八十六年十月六日及同年月十三日，己○○復受乙○○委託
    自乙○○在環球證券之集保帳戶（帳號：五Ｚ000000000）各領出彥武
    企業股份有限公司（下稱彥武公司）股票一千張，合計二千張股票作為質押品，
    由己○○出面向金主丙○○借款供乙○○作為股票買賣之款項，嗣因乙○○迄於
    八十六年十二月十七日已陸續清償此部分款項而於八十六年十二月三十一日至八
    十七年三月十三日間向金主丙○○取回彥武公司股票一千張歸還乙○○，惟己○○仍持有所餘一千張彥武公司股票，作為乙○○因應買賣股票及資金周轉之需求
    ，隨時向金主借款之擔保；復於八十七年六月間，己○○又受立登公司兼代表人
    乙○○之委託，以立登公司所有彥武公司股票質押借款以供立登公司兼代表人乙○○週轉繼續買賣股票，遂自立登公司在環球證券之集保帳戶（帳號：五Ｚ00
    0000000）領出彥武公司股票一千二百張後，以該等股票作為質押品，由
    己○○向金主戊○○、丁○○借貸，借得之部分款項七百七十四萬九千元則交由
    立登公司使用，立登公司為清償所借款項，陸續將本金及利息交付被告己○○要
    轉交金主清償借款，至八十七年十二月四日已先後將借款清償完畢。期間，因己○○本身前亦曾對金主丙○○、戊○○及丁○○等人借得款項以供購買股票之用
    而負有債務（於立登公司、乙○○以彥武公司股票向金主質押借款時，因擔保品
    足夠，己○○並同時利用彥武公司股票及其以本人所有部分之股票擅自增加借得
    部分金額不詳之款項，供自己使用，惟尚未侵占入己之意圖）在八十七年八、九
    月間因己○○提供金主擔保之股票價格下降，致其在丙○○、戊○○及丁○○等
    金主處之擔保品價值不足，遂屢屢催促其補提擔保品，己○○復因本身財力週轉
    困難，無法清償債務，竟萌生貪念，基於意圖為自己不法所有之概括犯意，將乙○○及立登公司交付其持有而質押在金主處之彥武公司股票加以侵佔入己，而由
    己○○或由不知情之丙○○、戊○○及丁○○等人使用之設於環球證券不知情之
    附表一、二所示等人之帳戶內，分批由己○○接單賣出，再向不知情之金主丙○○、戊○○及丁○○取得前開股票辦理交割，所得之款項，抵充己○○積欠丙○○、戊○○及丁○○之債務，嗣於八十八年四月間，因乙○○向己○○索討質押
    彥武公司股票時，己○○為免事跡敗露，始於同年月二十五日交還尚未賣出之彥
    武股票一百五十張，其餘則無力償還，終為乙○○發覺有異而悉上情。
二、案經立登公司及乙○○告訴、法務部調查局台北市調查處、台北市政府警察局士
    林分局分別移送臺灣士林地方法院檢察署檢察官偵查後聲請簡易判決處刑，本院
    士林簡易庭認不得以簡易判決處刑，而移至本院刑事庭依通常程序審理。
    理  由
一、訊據被告己○○固坦承因告訴人乙○○不定時需買賣股票而要借款，故在清償丙○○、戊○○及丁○○等金主借款後，仍尚留彥武股票留存在金主丙○○、戊○○及丁○○處，因當時伊亦向渠等借款，嗣股票股價下跌，擔保不足且伊無力清
    償借款，才同意連同立登、乙○○之彥武股票由渠等透過其於附表一、二所示等
    人之帳戶內下單將彥武股票斷頭賣出等語，惟矢口否認有侵占故意，辯稱：為債
    權人丙○○、戊○○及丁○○逼債迫於無奈，其所作所為應不算是侵占云云，惟
    查：右揭事實業據告訴人立登公司及兼代表人乙○○指訴綦詳，並經證人即立登
    公司會職員甲○○、資金提供者丙○○、戊○○及丁○○分別於偵審結證屬實，
    並有股票收條、匯款單、存證信函、支出傳票、證券交付（委託人）清單、保管
    劃撥戶明細分類帳、銀行取款條、存摺明細、財政部證券暨期貨管理委員會函送
    之立登公司買賣彥武公司股票之交易資料、股票入出明細表、支票存款往來明細
    對帳單、被告居間借款立登公司買進股票一覽表、立登公司清償借款一覽表、被
    告代乙○○保管帳戶股票一覽表、被告居間借款乙○○買進股票一覽表、乙○○
    清償借款一覽表、被告償還部分股票由甲○○簽收影本乙份、臺灣證券集中保管
    股份有限公司之告訴人立登公司、乙○○籣自八十六年十月間起提領彥武公司股
    票之記錄、附表一、二所示等人之環球證券有償證券買賣對帳單等資料在卷可資
    佐證，被告己○○於本院並自承：「（問：金主賣出彥武企業公司股票時你是否
    同意？）沒辦法不同意，因行情下跌只好同意金主賣出，（問：你自金主取回彥
    武企業公司股票出售，有經告訴人同意？）沒有」（本院九十年三月二十七日筆
    錄）、「（問：為何八十六年間該一千張彥武股票會被金主斷頭賣出﹖）該部份
    匯款確是要清償金主丙○○等人，因當時我也有向丙○○借錢，所以金主並不管
    擔保品是何人的，所以才會處分該一千張股票。（問：何人要賣出一千張彥武股
    票﹖）金主。（問：金主賣出前有無通知你﹖）有，金主通知我再不繳保證金，
    就要斷頭賣出股票，我當時有增補環球股票為擔保品，因當時股價跌勢很快，所
    以我後續並無資力再補現金，就任由金主斷頭，（問：丙○○何時賣出該一千張
    彥武股票﹖）是從集保帳戶，丙○○使用之人頭戶帳戶賣出，就是從我幫他處理
    之帳戶賣出，他要下單賣出，就由我執行掛出」等語（本院九十年十二月四日筆
    錄）、「（問：當時金主從你這裡下單賣出立登公司及乙○○所有彥武股票時，
    你有無向金主稱立登公司及李均已清償借款﹖）有，我有與金主講，但金主還是
    從上開人頭帳戶賣出彥武股票，金主是打電話給我下單，我在賣出之前有與金主
    洽商，希望不要斷頭賣出」（本院九十年一月三日筆錄）、「有無告知告訴人股
    票將被金主斷頭﹖）無，因當時我想自己去找資金來補繳，所以未告知告訴人，
    （問：當時如果告訴人以其借款金額與提供彥武股票為擔保之額度，是否仍會斷
    頭﹖）不會，因當時我亦有以告訴人彥武股票一併擔保向金主借款，故告訴人擔
    保額度會降低，才會有股價下跌即有斷頭之危機，終至斷頭）」（本院九十一年
    二月五日筆錄）、「（問：以告訴人彥武股票質押所借款項是否有清償你自己債
    務﹖）因借款都是混在一起，所以分不清，（問：立登公司八十七年間以彥武股
    票一二○○張向金主質押借款，是否亦有擔保你自己向金主之借款﹖）有」（九
    十一年三月十二日筆錄）、「（問：  對檢察官所述犯罪事實有何意見﹖）就侵
    占股票部份，我是因自己債務被斷頭賣出，因早期我亦也有拿我的股票向金主借
    錢，後因行情下跌，我自己債務擔保品不足，是否有持彥武股票補提給金主當擔
    保品，我自己也不敢確定，因當時我的帳目很亂，最後就是將我及告訴人所有之
    彥武股票一併斷頭，（問：你是否有持彥武股票補提給金主作為供自己債務之擔
    保﹖）最後就是如此沒有錯，因行情下跌，所以所有股票一起被斷頭，即乙○○
    部份一一○○張彥武股票（含配股一○○張），立登公司部份原取走一二○○張
    ，侵占前歸還一五○張，所以立登公司部份是一○五○張，二者總計是二一五○
    張，嗣斷頭後在立登公司戶頭我回補一○○張，返還立登公司，乙○○部份無回
    補」（本院九十一年五月二十二日筆錄）等語，被告己○○借款之債權人丙○○
    、戊○○及丁○○等人欲出售告訴人立登公司、乙○○之上開股票，係由被告
    己○○於附表所示之人帳戶內賣出，則其所辯無侵占意圖，係諉卸之詞，不足採
    信。事證明確，被告犯行堪以認定，應依法論科。
二、核被告己○○所為係犯刑法第三百三十五條第一項之侵占罪，被告所為數行為，
    時間緊接，所犯罪名相同，顯係出於概括之犯意為之，為連續犯，爰依刑法第五
    十六條之規定以一罪論，並加重其刑，至公訴意旨另以：被告己○○基於概括犯
    意，意圖為自己不法之所有，連續將告訴人部分償還款項侵吞入己，僅給付部分
    款項與丙○○、戊○○、丁○○等人，後為彌補遭其侵吞款項之差額，又擅將立
    登公司於八十七年十月六日自土地銀行所匯擬償還戊○○、丁○○等金主之六百
    八十八萬二千六百九十八元，挪用其中二百萬元交予不知情之丙○○以清償遭其
    侵占之款項云云，亦涉有同法第三百三十五條第一項之侵占罪嫌，訊據被告己○○堅決否認有侵占告訴人之現金犯行辯稱：其並未挪用乙○○及立登公司要歸還
    金主的款項，只是與告訴人向金主之借款相互混雜，無法明確區分，乙○○及立
    登公司還款匯入之江秀碧帳戶則是供其當時承接之多名客戶及自己資金往來使用
    ，因此資金進出頻繁，但告訴人所匯的款項都有全數清償金主，當時乙○○及立
    登公司透過其向金主借款時，是由其直接接洽金主借錢，再交給乙○○，早期立
    登公司部分及後來乙○○部分均有向金主丙○○借款，最後才集中向金主丁○○
    及戊○○借款，股票並被斷頭賣出，因此立登公司當時（即八十七年間）應該還
    有找丙○○借錢，所以才匯款二百三十四萬元到丙○○帳戶，吳明澧及洪連新則
    是短期金主，均是用股票質押，清償即可取回股票，在彥武股票被斷頭前，立登
    公司的借款都已集中在金主戊○○及丁○○，立登公司之一千零五十張彥武股票
    賣出後，其向丁○○的借款就清償完畢，但戊○○部分目前還積欠七百萬，是因
    其本人所前金主之款項擔保不足導致彥武股票被斷頭賣出等語，按犯罪事實應依
    證據認定之，無證據不得推定其犯罪事實。又不能證明被告犯罪者，應諭知被告
    無罪之判決。刑事訴訟法第一百五十四條、第三百零一條定有明文。又認定不利
    於被告之事實，須依積極證據，苟積極證據不足為不利於被告事實之認定時，即
    應為有利於被告之認定，更不必有何有利之證據，最高法院三十年上字第八一六
    號著有判例。經查：公訴人所認被告己○○此部分犯行，並未舉發出確切證據以
    以佐證，且參以告訴人乙○○及證人甲○○均證稱並無金主向其索償借款，而告
    訴人立登公司及乙○○所提出之附帶民事訴訟中並未請求被告清償侵占的現金，
    公訴人復於審理中當庭減縮此部分侵占金錢之犯罪事實，此外，復查其他無證據
    足以證明被告己○○亦有侵占此部分現金之犯行，然此部分與其被訴有罪部分連
    續犯之裁判上一罪關係，爰不另為無罪之諭知，另公訴意旨又以被告己○○被訴
    有罪犯行部分亦另犯刑法第三百四十二條背信罪嫌，惟按背信罪是一般違背任務
    罪，若為他人處理事務而持有他人之物，以不法所有之意思據為己有，所犯為侵
    占罪而非背信罪，最高法院三十年上字第二六三三號判例可參，是公訴人認被告
    己○○尚涉有背信罪，亦有未洽。公訴意旨又認被告己○○為環球證券公司業務
    人員，負責接受客戶委託從事股票買賣等業務，明知不得與客戶有借貸款項媒介
    情事，仍基於概括犯意，受乙○○委託，媒介告訴人立登公司、乙○○以其所購
    股票質押借錢繼續買賣股票亦涉有證券交易法第一百七十七條第三款罪嫌，惟查
    該條款之刑罰規定業經司法院大法官會議於九十年三月九日以釋字第五二二號解
    釋公布停止適用，證券交易法亦九十年十一月十四日修正刪除該條款，是在被告
    犯罪後法律業已廢止其刑罰，此部分應依刑事訴訟法第三百零二條第四款為免訴
    之判決，惟此部分與被告所犯侵占罪間有方法結果之牽連關係，爰不另為免訴之
    諭知。爰審酌被告之品行、犯罪動機、目的、手段、所生之危害及犯罪後坦承犯
    行及尚未與告訴人達成和解之態度等一切情狀，量處如主文所示之刑。
據上論結，應依刑事訴訟法第四百五十二條、第二百九十九條第一項前段、刑法第五
十六條、第三百三十五條第一項、罰金罰鍰提高標準條例第一條前段判決如主文。
本案經檢察官張紜瑋到庭執行職務。
中      華民      國      九十一      年      七      月    五    日
                                     臺灣士林地方法院刑事第一庭
                                         法  官  蔡  明  宏
如不服本判決應於送達後十日內向本院提出上訴狀（附繕本）。
右正本證明與原本無異。
                                         書記官  陳  漢  朝
中      華      民      國      九十一      年      七      月  十一    日
附錄本判決論罪科刑依據之法條：
中華民國刑法第三百三十五條第一項：
意圖為自己或第三人不法之所有，而侵占自己持有他人之物者，處五年以下有期徒刑
、拘役或科或併科一千元以下罰金。
附表一：告訴人乙○○之彥武股票遭被告在自己所使用之人頭帳戶下單賣出，並向不
        知情之金主取得告訴人乙○○所有而質押在該處之股票辦理交割後，將賣得
        款項侵占入己，作為清償自己向金主丙○○借款之用，左列買賣彥武股票帳
        戶，係被告任職之「環球綜合證券股份有限公司（現已更名為富邦綜合證券
        股份有限公司）」集保帳戶，係被告下單買賣之用：
┌───────────┬──────────┬─────────────
│帳戶名稱  (帳  號 )   │  犯  罪  時  間    │賣出股票張數（每張一千股）
├───────────┼──────────┼─────────────
│阮世真  （000000-0）  │87.8.5～87.10.2     │三百八十張
├───────────┼──────────┼─────────────
│張麗雪  （000000-0）  │87.8.5～87.10.2     │三百八十張
├───────────┼──────────┼─────────────
│阮郭阿秋 （000000-0） │87.8.5～87.10.2     │四百九十張
├───────────┴──────────┴─────────────
│合計：一千二百五十張，其中一千一百張為告訴人乙○○所有遭被告侵占
│※告訴人乙○○之股票原有一千張在金主丙○○處擔保，因彥武公司股票在八十七
│  年間除權，故金主丙○○在除權前將告訴人之一千張股票賣出，在八十七年八月
│  五日即由前開三個帳戶合計買入一千張
│※八十七年間配股之一百張彥武公司股票，係法定孳息，因乙○○以股票向金主質
│  押借款之關係已於八十六年十二月十七日因清償而消滅，僅一千張彥武公司股票
│  仍在金主丙○○處，尚未由所有人乙○○取回即遭被告以此方式侵占之，故應計
│  入告訴人乙○○遭被告侵占之股票張數中
└────────────────────────────────────
附表二：被害人立登公司之彥武股票遭被告利用不知情金主丁○○、戊○○以買出之
        手段加以侵占，用以抵充自己向二名金主之借款部分（丁○○部分係由被告
        在自己使用之江秀碧等四個人頭帳戶中下單賣出，並取回質押在金主丁○○
        處之現股股票辦理交割，左列帳戶，均係被告任職之「環球綜合證券股份有
        限公司（現已更名為富邦綜合證券股份有限公司）」集保帳戶，由被告作為
        下單買賣之用或金主戊○○委託被告下單買賣之用）：
┌────────────────────────────────────
│丁○○部分：八百五十張
├───────────┬──────────┬─────────────
│帳戶名稱  (帳  號 )   │  犯  罪  時  間    │股票張數（每張一千股）
├───────────┼──────────┼─────────────
│ 江秀碧 （000000-0）  │87.12.2～88.3.24    │三百五十張
├───────────┼──────────┼─────────────
│ 王麗琴 （000000-0）  │88.3.19～88.3.24    │一百五十張
├───────────┼──────────┼─────────────
│ 郭有煌 （000000-0）  │88.3.18～88.3.24    │二百五十張
├───────────┼──────────┼─────────────
│ 吳志修 （000000-0）  │88.3.23～88.3.24    │一百張
├───────────┴──────────┴─────────────
│戊○○部分：二百張
├───────────┬──────────┬─────────────
│帳戶名稱  (帳  號 )   │  犯  罪  時  間    │股票張數（每張一千股）
├───────────┼──────────┼─────────────
│ 戊○○ （000000-0）  │88.3.1～88.3.5      │一百張
├───────────┼──────────┼─────────────
│ 徐正穎 （000000-0）  │88.4.1～88.4.3      │一百張
├───────────┴──────────┴─────────────
│總計：一千零五十張
│※八十七年間被告係向被害人立登公司領取一千二百張彥武股票，分別為立登公司
│  向二名金主借款，在八十八年四月間，被告才將其中尚未賣之一百五十張歸還被
│  害人。
└────────────────────────────────────
